臺灣台北地方法院民事判決　九十一年小上字第三一號
　　上　訴　人　明德春天百貨股份有限公司
　　法定代理人　王明德
　　被上訴人　　甲○○
右當事人間請求給付租金事件，上訴人對於民國九十年十二月十四日本院台北簡易庭
九十年度北小字第一八八八號小額民事第一審判決提起上訴，本院判決如左：
    主      文
上訴駁回。
第二審訴訟費用新台幣佰零貳元由上訴人負擔。
    理      由
一、按關於請求給付金錢或其他代替物或有價證券之訴訟，其標的金額或價額在新台
    幣十萬元以下者，適用本章所定之小額程序。對於小額訴訟之第一審裁判，得上
    訴或抗告於管轄之地方法院，其審判以合議行之。小額訴訟程序，依上訴意旨足
    認上訴為無理由者，得不經言詞辯論為之。民事訴訟法第四百三十六條之八第一
    項、第四百三十六條之二十四、第四百三十六條之二十九分別定有明文。經查，
    本件訴訟標的金額為新台幣（下同）一萬五千七百六十七元，未逾十萬元，依民
    事訴訟法第四百三十六條之八第一項，訴訟標的金額未逾十萬元，應適用小額訴
    訟程序，合先敘明。次按對於小額程序之第一審裁判上訴，非以其違背法令為理
    由，不得為之；其上訴狀內應記載上訴理由，表明原判決所違背之法令及其具體
    內容，或依訴訟資料可認為原判決有違背法令之具體事實，民事訴訟法第四百三
    十六條之二十四、第四百三十六條之二十五定有明文。又依同法第四百三十六條
    之三十二準用第四百六十八條、第四百六十九條第一款至第五款規定，判決不適
    用法規或適用不當者，為違背法令。按小額程序之第二審判決，依上訴意旨足認
    上訴為無理由者，得不經言詞辯論為之，民事訴訟法第四百三十六條之二十九第
    二款定有明文。
二、本件上訴人上訴意旨略以：原審判決以兩造所簽租賃契約之租賃標的僅載編號二
    十三號攤位，而認系爭租約不及於共同使用部分，惟依契約所載租賃物面積為四
    點八一坪，而系爭攤位面積依建築改良物所有權狀為六點一五平方公尺（約一點
    八六坪），需再加計共同使用面積始與契約相符，被上訴人未排除共同使用部分
    受侵害之情形，上訴人自有權終止租約。又系爭租約因經濟不景氣影響，致廠商
    進駐商場意願低落而無法招商或招商困難，復因其他攤位自營戶抗爭致整合困難
    ，使已進駐廠商紛紛解約而無法經營，上情顯非上訴人所能預料，若仍謂上訴人
    應繼續履行契約給付租金，將導致重大之不公平，故主張有情事變更原則之適用
    ，原審判決卻僅以臆測之詞駁回上訴人之抗辯。是原審判決違反民事訴訟法第二
    百二十二條、最高法院六十九年台上字第七七一號判例，而有不適用法規之違法
    情事等語。
三、經查，依系爭租約第四條第二點、第四點約定：本件兩告訂約時系爭房屋尚屬興
    建中之預售屋，租賃期間內，系爭房屋所屬之商場營運或管理相關之規章或組成
    機構規定之權利與義務，概由上訴人行使及負擔。足見被上訴人係單純取得系爭
    租賃標的物之所有權，但實際上就整體商場之使用規劃部分均由上訴人負責，且
    依約兩造既約定租賃期間內，房屋所屬之商場營運或管理相關之規章之權利與義
    務均由上訴人行使及負擔，縱如上訴人所提出之現場照片及承租廠商撤離同意書
    ，可認系爭商場確有因自營戶、第三人佔據營業及抗爭行為，致上訴人及其承租
    廠商無法為圓滿之使用、收益，上訴人仍可與他所有人共同訂立管理規章，規範
    使用之權利義務關係並擘劃商場之營運。共同使用部分係屬商場之營運或管理事
    宜，雙方就此部分約定由上訴人行使負擔，故上訴人以被上訴人未以適當方法除
    去及防止他人對租賃物使用收益之侵害為由，主張終止契約，顯屬無據。
四、再按法律行為成立後，因不可歸責於當事人之事由，致情事變更非當時所得預料
    ，而依其原有效果顯失公平者，法院應依職權公平裁量，為增、減、給付或變更
    其原有效果之判決，民事訴訟法第三百九十七條第一項固定有明文。然此情事變
    更原則應確立於誠實信用原則基礎之上，否則將嚴重影響契約自由原則，破壞私
    法自治精神。本件依據兩造簽立契約內容之精神可知，上訴人承租系爭標的物係
    為商場整體性企業經營，其本身亦為百貨經營者，對景氣的掌握敏銳度自較一般
    民眾為佳，又其可透過其掌握之商場營運、管理權排除自營戶抗爭已如前述，且
    本件上訴人於締約之始即可簽訂短期租約或透過事後雙方協議方式終止契約，故
    本院認本件並無情事變更原則適用之餘地。上訴人以外在環境經濟不景氣致招商
    困難或因其他自營戶抗爭至已進駐商場紛紛解約無法經營，而請求適用情事變更
    原則應認其可逕為終止租約，亦無可採。原審既認定該等事由對商場之經營只有
    間接之影響性，應屬上訴人投資之風險，並無情事變更原則之適用，自無不適用
    法規之處。
五、綜上所述，原審判決為上訴人敗訴之判決，並依職權為假執行之宣告，經核於法
    並無不符。本件上訴論旨求予廢棄改判，依其上訴意旨，足認其上訴為無理由，
    爰不經言詞辯論駁回其上訴。
六、本件訴訟費用額，依後附計算書確定如主文所示金額。
七、據上論結，本件上訴為無理由，依民事訴訟法第四百三十六條之二十九第二款、
    第四百三十六條之三十二第一項、第二項、第四百三十六條之十九第一項、第四
    百四十九條第一項、第七十八條，裁定如主文。
中　　　華　　　民　　　國　　九十一　　年　　　三　　　月　　 二十九　 日
                                        民事第四庭審判長法　　　官　謝明珠
                                        　　　　　　　　法　　　官　孫萍萍
　　　　　　　　                                        法  　　官  劉又菁
~F0
~T48
計　算　書
項　　　目　　　　　　　　金　額（新台幣）　　　　　　備　　註
第二審裁判費　　　　      二百三十四元
第二審送達郵費　　　　　　六十八元
合　　　　　計　　　　　　三百零二元
右為正本係照原本作成
本件判決不得上訴
中　　　華　　　民　　　國　　九十一　　年　　　三　　　月　　 二十九　 日
                　　　                                  書　記　官　黃瓊滿
